最高法院刑事判決　　　　　　　　　　　　　　　九十三年度台上字第四四五六號
　　上　訴　人　台灣高等法院檢察署檢察官
　　被　　　告　乙○○
　　選任辯護人　林永頌律師
　　　　　　　　魏千峰律師
　　　　　　　　鄭錦堂律師
　　被　　　告　辰○○
　　　　　　　　丁○○
　　右　一　人
　　選任辯護人　林鴻鵬律師
　　被　　　告　庚○○
　　　　　　　　子○○
　　右　一　人
　　選任辯護人　林鴻鵬律師
　　被　　　告　寅○○
　　　　　　　　卯○○
　　　　　　　　丑○○
　　　　　　　　丙○○
　　右　一　人
　　選任辯護人　魏千峰律師
　　被　　　告　壬○○
　　　　　　　　　　　　送台北市○○路五十九號九樓　張立中律師代收
　　　　　　　　戊○○
　　　　　　　　甲○○
　　　　　　　　癸○○
　　右　一　人
　　選任辯護人　林永頌律師
　　　　　　　　黃韋齊律師
　　被　　　告　己○○改名孫.
　　　　　　　　辛○○
右上訴人因被告等常業詐欺案件，不服台灣高等法院中華民國九十二年一月二十八日
第二審判決（八十七年度上訴字第二四三一號，起訴案號：台灣台北地方法院檢察署
八十五年度偵字第二二五五二、二二六六六、二二六六七、二二六六八、二三三三五
、二三六一一、二三八三七、二四八一八、二六三四五、二七一三六號），提起上訴
，本院判決如左：
    主  文
原判決關於乙○○、辰○○部分撤銷，發回台灣高等法院。
其他上訴駁回。
    理  由
一關於發回部分（即被告乙○○、辰○○部分）：
本件原判決以公訴意旨略以：(一)被告乙○○（原名宋乾琳）、辰○○於民國七十一年
至七十四年間，均曾犯有多次違反票據法等前科，乙○○最重經法院判處有期徒刑三
年五月、辰○○亦經判處有期徒刑多年，二人於執行中，在台灣台北監獄相識，乙○
○於獄中偶讀學者熊十力所著有關天人合一學說方面之哲學著作，竟與辰○○萌思歹
念，欲出獄後藉此詐財。嗣因票據法廢除刑罰，其二人於七十六年七月一日倖獲免刑
，出獄後二人失業落魄，竟異想天開，共同意圖為自己不法之所有，由乙○○倣效熊
十力之名，對外宣稱其天生具有「天眼力」、「天耳力」、「天鼻力」、「他心力」
、「如意力」、「神足力」、「漏盡力」等七種神通，簡稱「七力」，後即改名為乙
○○，辰○○則以乙○○之大弟子自居，四處招搖撞騙；七十七年間，乙○○、辰○
○二人認識擅於攝影技術之羅正弘（一審判決後死亡）後，即請羅正弘以多重曝光之
攝影技巧，為乙○○拍攝所謂「虛空分身顯相」及「身體發光」之照片，其等持之詐
稱乙○○具有發光、分身神功，在新竹縣一帶利用宗教迷信行騙，且均以此為常業，
詐使當地人士盲信出錢供奉乙○○，所得則由其等朋分花用。(二)迄七十八年至七十九
年間，乙○○與辰○○見聲勢漸隆，遂轉進都市地區發展，首在台北市○○○路、忠
孝東路之「鄉下人茶藝館」、「養心茶藝館」等地，講述所謂天人合一學說，揉和神
怪玄秘及宗教迷信，開設所謂「光明班」、「執著班」，乙○○進而吸收被告庚○○
、壬○○、丁○○、丑○○、寅○○、丙○○、李兆勳（一審判決後死亡）、卯○○
、甲○○、戊○○等人與之附和，其等或甘於受乙○○利用，或欲藉乙○○之聲名牟
取私利，共同基於犯意之聯絡，由寅○○以其報社及雜誌社任職之關係，於七十九年
三月二十五日、四月一日之自立早報第十二版及四月十六日之自立晚報第四版，以整
版刊載所謂「超能系列報導｜宇宙光與乙○○」、「宇宙光降臨｜乙○○大顯神功」
之系列專文，引用羅正弘所拍攝之乙○○發光、分身顯相之照片多幀，並以文字說明
所引用之照片均係當場實拍，且經記者印證云云；其中丑○○更以其研究所碩士及銀
行副理之身分，撰述「幸遇宇宙光」一文，以使人相信乙○○之神蹟；其等又自七十
九年四月份起，在數期時代雜誌上，連續刊載「宇宙光的不可思議系列」、「乙○○
光身的驚人奇蹟系列」，專文報導介紹乙○○之特異神功，推崇乙○○具有源自宇宙
光體之神通力，以此炫惑世人，招攬信徒加入供奉。七十九年十一月間，其等在台北
市○○路二十九號十一樓，成立「中國天人合一境界學術研究協會」（下稱天人合一
協會），丙○○、寅○○均任副會長，丑○○、卯○○分任理監事等職，以協會團體
有組織性廣收信徒入會，藉以騙取會員之入會費及供養金。其等又成立「養心文化事
業股份有限公司」，開始出版以詐稱乙○○具有神功為內容之書籍，由寅○○、丙○
○等人負責實際編輯，再以高價販售，誘使信徒出資購買，以牟此不法厚利，兼以書
中之照片、文字洗腦信徒之思想，使之盲崇乙○○，進而出錢供奉；七十九年十二月
七日，該協會首以筆名乙○○著作之「乙○○天人合一境界實證」一書（簡稱天書）
，訂價為新台幣（下同）七千元，實際售價高達二萬元以上，書中大量引用羅正弘所
拍攝之分身、發光合成照片，多達一千六百四十三張，該書出售八百多本，得款約一
千六百萬元以上。(三)嗣於八十年間，乙○○與辰○○因分贓不均而生閒隙，庚○○等
人見有機可乘，遂遊說乙○○另立門戶，先由丑○○、庚○○承租台北市○○區○○
路三段七五巷二四弄四九號紫竹園別墅，供乙○○作為講道居住之別館；壬○○並介
紹其女徐佳莉認識乙○○，乙○○則對外誑稱徐佳莉為首先得道之「金十方普賢菩薩
」，安排徐佳莉居住該處，亦接受供養；八十年六月間，庚○○又將協會暫遷至台北
市○○○路○段二三三之五號三樓經營，先改名為「光身乙○○協會」，由戊○○擔
任執行人，庚○○並以其妻徐秋花為會長，丁○○、李兆勳、卯○○、庚○○、壬○
○、丑○○等人分任理監事，寅○○、丙○○分任正副秘書長，負責籌備事宜，惟因
「光身」一詞不雅，又決議定名為「中國乙○○顯相協會」（下稱顯相協會），庚○
○並提供其所有座落在台北市○○街九十九號之土地，出租予協會興建「乙○○顯相
紀念館」，作為協會營運之場所，並於八十一年初正式遷入，庚○○擔任首屆會長。
顯相協會成立後，除向盲信乙○○之入會會員騙取會費每人七千元外，每年會員須再
繳付常年費二千四百元予協會；庚○○又指示丑○○向羅正弘大量蒐購乙○○分身、
發光之合成假照片，除供協會使用外，並供丑○○等人著書引用，騙使外界相信乙○
○確有神通而出資購買其書，或信之而加入協會，藉資牟取厚利；八十一年初，先由
丑○○著作「乙○○思想（初級篇）」一書，定價一千元，書中除以問答方式介紹所
謂「乙○○思想」，並引用羅正弘拍攝之分身、發光合成假照片一百七十張，以印證
乙○○之靈異神通；八十二年一月七日，壬○○、甲○○再著作出版「光經」、「乙
○○分身」二書，前者定價五千元，後者定價二千元，均交由顯相協會發行販售，顯
相協會另又成立「七力文化事業股份有限公司」（下稱七力公司），以丁○○為負責
人，壬○○並與七力公司約定，壬○○除著書可得權利金一百五十萬元，另賣書所得
七成全屬壬○○，一成半歸顯相協會，作為行銷費用，餘則歸七力公司，由七力公司
開立賣書發票；庚○○並對信徒騙稱壬○○所著「光經」一書，係由「半文盲之歐巴
桑」感受乙○○之神力所作，以彰顯乙○○之神奇；乙○○、庚○○等人又於顯相協
會中，向信徒騙稱：如蒙乙○○本尊放光，死後即能燒出舍利，故凡誠心禮拜乙○○
者，其親朋好友不論信與不信，都能分化舍利云云，並在協會大廳中懸掛由甲○○等
人指導義工以不明方法撿拾遺骨製成，交由丙○○拍攝之所謂「舍利子」照片多幀，
用以欺惑信徒。其等並於乙○○講道之聚會中，由乙○○假藉施展所謂神通力，與庚
○○、辰○○、丑○○、卯○○、己○○、辛○○等人串通，假裝遭乙○○施法定身
而無法動彈，表演所謂「定身術」、「拔花不起」、「舌齒相爭」等技倆，以取信在
場之會員，騙使會員更加盲崇乙○○具有神功，敬乙○○如神明，紛紛跪拜解囊捐輸
，出資供奉。(四)迄八十二年十一月顯相協會改選，由丁○○繼任顯相協會會長，除續
向會員詐取入會費及常年會費，並接續向會員詐取捐款外，丁○○另發行讚頌乙○○
之錄影帶「乙○○放光照明」交由協會販售，其則按月支領權利金。八十四年六月間
，其會員癸○○見協會售書有利可圖，乃基於犯意之聯絡，與丁○○商議發行「宇宙
光明體」一書，內容大量引用羅正弘所拍攝之乙○○分身、發光合成照片，配合讚譽
之文章，詐稱乙○○確有神通力，該書係由協會寅○○等人實際負責編印，癸○○則
任總編輯，首版印製五千本，癸○○與乙○○及會長丁○○等人約定，書籍由癸○○
自行印製，顯相協會代為銷售，賣書所得扣除印刷成本，餘款約七百餘萬元全部歸癸
○○所得，至於編輯、經銷、人事費用則由協會自行負擔。癸○○遂於八十四年六月
十六日，與沈氏藝術印刷股份有限公司（下稱沈氏公司）訂立印製合約書，印製費共
二百七十六萬五千一百二十五元，由癸○○交付面額七十六萬五千元，發票日八十四
年六月三十日，七十六萬五千元，發票日同年八月一日，及一百二十三萬五千一百二
十五元，發票日同年九月十八日之支票三紙予沈氏公司，顯相協會則於八十四年九月
二十日前，分五筆撥付三百零三萬四千元予癸○○，供其支付印書費用。八十五年二
月九日再給付其三十萬四千元，八十五年六月十日給付其十九萬六千元，迄八十五年
八月三十一日止，顯相協會銷售「宇宙光明體」一千六百二十九本，書款共計三百二
十五萬八千元，惟癸○○合計自協會已支領三百五十三萬四千元。另癸○○為隱匿上
開收入，商請沈氏公司將上開印書費用之發票金額二百七十七萬三千元（折讓七千八
百五十七元）開立二張列「新文化基金會」及昌華文化事業股份有限公司（下稱昌華
公司）買受人，金額分別為七十七萬三千元、二百萬元，供之列為進項成本作帳，昌
華公司則僅開出五百八十四張（每張二千元）共計一百十六萬八千元之發票，交由癸
○○放置於顯相協會，作為銷貨收入憑證（漏稅部分，另案處理）。(五)乙○○等人於
前述詐騙期間，假藉乙○○之神通為名，以供養、捐獻、收取會費及販賣書籍、錄音
帶、照片等手段，向信徒詐取金錢財物無數，除協會藉收取會費、捐款、賣書所得詐
取之金額不計外，僅乙○○個人自信徒中詐欺所得供養之金錢，即以億元計，而其所
得均供其至新加坡舞廳、大富豪、富爺酒店等聲色場所、購買名車、出國玩樂、購買
鑽戒名錶贈送國外女友，花用殆盡。另可稽者，有新竹縣竹東鎮之信徒劉河潤，因受
辰○○、丁○○、辛○○等人之詐欺，於八十三年七月間，捐贈坐落於新竹縣芎林鄉
○○○段之土地十筆，面積約二甲餘，在顯相協會內將權狀交付予會長丁○○，供奉
乙○○，以興建所謂「乙○○顯相紀念園」，由李兆勳在竹北地區募款負責興建事宜
；另於八十一年間，信徒蔡德洋受丑○○引介至協會後，經會長庚○○等人遊說，陸
續花費購書及捐款供奉，支出約七十餘萬元；又自八十四年五月二十日至八十五年九
月二十六日之間，丙○○以其設於彰化銀行大直分行之帳戶，為乙○○存提之供養金
支票十筆，合計金額即多達一千二百四十七萬元。(六)丁○○另於八十五年七、八月間
，又籌備成立「中國乙○○天人合一協會台北分會」，指示會計子○○向參加之信徒
詐取會費，成年會員每人三千四百元，未成年會員每人二千二百元，已收取之會費合
計六十三萬一千二百元，其中四十餘萬元即存入丙○○之中國信託銀行帳戶。丁○○
另又指示子○○將七力公司賣書所得之一百七十萬元，以辛○○名義定存於第一銀行
長安分行。嗣因乙○○詐欺一案經人檢舉，喧騰一時，丁○○惟恐事發，遂於八十五
年十月九日下午二時許，指示子○○將協會及七力公司之重要資料裝成數箱，交由辛
○○攜出藏放，翌日並密示子○○立即至銀行提出前開分會之會費，臨時租用銀行保
管箱藏放。因認乙○○、辰○○共犯刑法第三百四十條常業詐欺罪嫌。經審理結果，
認查無積極證據足資證明其等有常業詐欺罪之犯行，因而將第一審關於乙○○、辰○
○論罪科刑部分之判決撤銷，改判諭知乙○○、辰○○均無罪，固非無見。
惟查：(一)、被告之自白，非出於強暴、脅迫、利誘、詐欺、疲勞訊問、違法羈押或其
他不正方法，且與事實相符者，得為證據，刑事訴訟法第一百五十六條第一項定有明
文。乙○○、辰○○雖抗辯其等在警訊或偵查中自白以合成照片假造神跡行詐，係出
於疲勞、誘導及脅迫訊問等不正方法等情，而羅正弘己死亡；然其等於警訊或偵查中
苟真自白以合成照片假造神跡行詐之事，原審即應先行調查乙○○、辰○○之自白是
否有如其等抗辯之情形，如非出於不正方法，則就其等自白及羅正弘之自白，均應調
查其他必要證據，以察與事實有無相符，資為證據取捨之斷定。乃原審均未予調查，
徒以羅正弘已死亡，而所謂分身、發光照片所呈現影像之真實性，無深究必要等語，
遽認乙○○、辰○○、羅正弘之上開自白不足作為認定犯罪之證據，非但有違採證法
則，尤有查證未盡之違法。(二)、證據之取捨，法院固有自由判斷之權，但不得違背經
驗法則，亦應受論理法則支配；如證人或告訴人或被害人之陳述，有部分前後不符或
相互間彼此歧異，何者可採，事實審法院應本於自由心證予以斟酌，非謂一有不符或
矛盾，即應認其全部均為不可採。本件被害人江正、陳江麗花指述伊等因乙○○、辰
○○等人之詐騙，而交付財物，原審未調查其等陳述是否與事實相符，遽以江正曾向
庚○○佯稱可聯合情治及檢警扳倒顯相協會之法律顧問謝長廷、乙○○，要庚○○先
付打點費二千萬元，詐欺未遂，且毀謗、恐嚇謝長廷，已經原審法院判處罪刑確定，
而陳江麗花侵占顯相協會之會員捐款，亦經法院判處罪刑確定，即推定江正、陳江麗
花之指述係夾怨報復，無可採取，自有違證據法則。又詐欺罪之被害人交付財物，係
因行為人之欺罔行為而陷於錯誤之結果，第一審判決認定江正於八十五年九月二十七
日上午十時四十分許，在台北市○○○路交付乙○○一紙面額一千萬元之支票，而乙
○○於警詢時，亦曾承認其事（見八十五年度偵字第二二六六八號卷第九頁），原審
對於江正交付此項鉅額支票之原因為何，未據調查說明，已有理由不備之違誤。另庚
○○在警詢及偵審中之陳述，如前後不一，究以何者可採，原應衡酌情理以之斷定，
原判決竟以庚○○之陳述前後不一，且稱受乙○○等之催眠而供養土地、別墅，即否
定庚○○所陳述被害事實，同有違反證據法則之可議。(三)、乙○○於警詢另自白有林
碧惠者曾先後供養其二千二百萬元、五百萬元及一千萬元共三次之事實（見同上偵查
卷第三十八頁），其此項自白與事實是否相符，及林碧惠交付如此鉅額之供養金，原
因何在？原判決未予說明，自屬理由不備。(四)、第一審判決理由中引述辰○○供稱：
至八十年為止，共詐得約一千五百萬元，自己分得一百萬元，乙○○分得七百萬元，
其餘作為天人合一協會費用等語。則對於辰○○是否曾為此項自白，及此項供述是否
實在可採，原審未詳加調查說明，遽行判決，亦有調查未盡及理由不備之違誤。檢察
官上訴意旨指摘原判決關於乙○○、辰○○部分不當，尚非全無理由，應認此部分有
撤銷發回更審之原因。
二關於駁回部分（即被告丁○○、庚○○、子○○、寅○○、卯○○、丑○○、丙○
○、壬○○、戊○○、甲○○、癸○○、己○○（改名孫坤宏）、辛○○部分）：
按刑事訴訟法第三百七十七條規定，上訴於第三審法院，非以判決違背法令為理由，
不得為之。是提起第三審上訴，應以原判決違背法令為理由，係屬法定要件。如果上
訴理由狀並未依據卷內訴訟資料，具體指摘原判決不適用何種法則或如何適用不當，
或所指摘原判決違法情事，顯與法律規定得為第三審上訴理由之違法情形，不相適合
時，均應認其上訴為違背法律上之程式，予以駁回。本件檢察官就被告丁○○、庚○
○、子○○、寅○○、卯○○、丑○○、丙○○、壬○○、戊○○、甲○○、癸○○
、己○○（改名孫坤宏）、辛○○部分之上訴意旨，除引載第一審檢察官起訴書、上
訴書外，並略稱：(一)、原判決對於丁○○等被告與乙○○、辰○○共同基於犯意聯絡
及行為分擔，似未為整體觀察，而就被害人江正等之指述及乙○○、辰○○、羅正弘
於偵訊中供承以合成照片假創神蹟行詐，與庚○○之自白分別予以割裂，又未參酌扣
案之大量犯罪證據，互相勾稽，竟認其等所為，係屬憲法第十三條保障之信仰宗教自
由，有理由矛盾之違法。(二)、丑○○著作「乙○○思想」一書，壬○○、甲○○著作
出版「光經」、「乙○○分身」二書，寅○○、丙○○負責編輯「天書」，寅○○、
癸○○負責編輯「宇宙光明體」等書，以合成偽造乙○○之分身、發光照片，配合讚
譽之文章，詐稱乙○○確有神通力，編輯上開書籍，使廣大群眾陷於錯誤，捐獻大量
金錢、財物，渠等對於乙○○之坐大基於重要地位，原審以上開書籍售價尚稱合理，
而認不成立犯罪，未就乙○○詐欺集團各份子之犯意聯絡及行為分擔綜合判斷，自有
不載理由之違法。(三)、第一審檢察官上訴要求調查之事由，均足認被告等犯有常業詐
欺罪嫌，原審不予調查，自有應於審判期日調查之證據未予調查之違法云云。惟查丁
○○、庚○○、寅○○、卯○○、丑○○、丙○○、壬○○、戊○○、甲○○等人參
與組成天人合一協會成立分會，出版專書、製作攝影合成照片販售，乃為推展其等信
仰乙○○天人合一思想之理念，基於信仰或認人有分身，或會發光，或有舍利之存在
等，客觀上無從檢驗其真與假，基於憲法保障宗教之信仰自由，司法對於人民真誠信
仰之教義或內容，不容加以干預，或檢驗其真偽，難認其等本於宗教活動所為，係在
共同施行騙取財物。而丑○○、卯○○、辛○○、己○○（改名孫坤宏）等人亦均堅
稱參與乙○○定身加持，確有感應，並非串通表演，且查無證據足以證明渠等有串通
表演之情，是其等在加持錄影所作之定身、下跪等動作，尚難憑以指有借串通表演詐
取他人財物之事實。又壬○○出版之「光經」，癸○○出版之「宇宙光明體」等書，
依其所用紙品質、尺寸、頁數等相較於市面上同等書刊，其定價與市價相當，並無偏
高之情，況其二人從賣書所得，除取回與其等出資相當之費用外，亦無得到額外之財
產利益，難認有藉出版專書詐取財物。且該等照片、專書之售價，是否與實質價值相
當，應考量購買者主觀信仰因素及對物品價值之評價，信者認為價值不凡，不信者認
為一文不值，故不能單以購買者於購買時對該物之主觀價值判斷，認其係受詐欺而交
付財物。至子○○受丁○○指示，向參加「中國乙○○天人合一協會台北分會」之會
員收取會費六十三萬一千二百元，存入丙○○之銀行帳戶，又將七力公司賣書所得之
一百七十萬元，以辛○○名義定存於第一銀行長安分行，係暫時性質，並未流入私人
所用，不能謂有何詐欺之行為。因而認丁○○等被告，並無積極證據足資證明其等知
悉乙○○、辰○○、羅正弘假造發光、分身照片等神蹟，而與其等勾結行詐之事實，
乃均予無罪之諭知，業經第一審及原審判決，分別說明其調查證據所得及認定犯罪不
能證明之理由甚詳。原判決復就第一審檢察官上訴之意旨分別加以調查說明，而駁回
檢察官在第二審之上訴，核無理由矛盾、不載理由及應調查之證據未予調查之違法情
形。又乙○○、辰○○、羅正弘等人於偵訊中並未供述丁○○等被告參與或知悉其等
以合成照片假創神蹟行詐之事，扣案之資料，亦無從證明丁○○等被告與乙○○等人
有相互勾結行詐之犯行。至於丑○○、壬○○、甲○○、寅○○、丙○○、癸○○等
人參與著書、編輯、出版等行為，乃基於宗教信仰之範圍，不足資為推定與乙○○等
人有犯意聯絡、行為分擔之事實，原判決已說明其理由甚詳。上訴意旨徒憑己見，就
原判決關於丁○○、庚○○、寅○○、卯○○、丑○○、丙○○、壬○○、戊○○、
甲○○、癸○○、子○○、己○○（改名孫坤宏）、辛○○部分，對於原審採證認事
之職權行使，及原判決已明白論斷之事項，任意指摘違背法令，及再為事實上之爭執
，顯與法律規定得為第三審上訴理由之違法情形，不相適合，應認其此部分上訴為違
背法律上之程式，予以駁回。
據上論結，應依刑事訴訟法第三百九十七條、第四百零一條、第三百九十五條前段，
判決如主文。
中　　　華　　　民　　　國　　九十三　　年　　　八　　　月　　二十六　　日
                              最高法院刑事第七庭
                                  審判長法官  莊　登　照
                                        法官  洪　明　輝
                                        法官  黃　一　鑫
                                        法官  魏　新　和
                                        法官  林　秀　夫
      右正本證明與原本無異
                                              書  記  官
中　　　華　　　民　　　國　　九十三　　年　　　九　　　月　　　一　　　日
                                                                      Ｒ